【裁判字號】    98,審小上,111
【裁判日期】    990312
【裁判案由】    清償債務
【裁判全文】
臺灣臺北地方法院民事判決           98年度審小上字第111號
上  訴  人  丙○○
被上訴人    台新國際商業銀行股份有限公司
法定代理人  甲○○
訴訟代理人  乙○○
上列當事人間請求清償債務事件，上訴人對於中華民國98年4 月
30日本院臺北簡易庭98年度北小字第781 號第一審判決提起上訴
，本院於99年2月26日言詞辯論終結，判決如下：
    主  文
上訴駁回。
第二審訴訟費用新臺幣壹仟伍佰元由上訴人負擔。
    理  由
一、按對於小額程序之第一審裁判上訴，非以其違背法令為理由
    ，不得為之。而上訴狀內應記載上訴理由，表明下列各款事
    項：(一)原判決所違背之法令及其具體內容。(二)依訴訟資料可
    認為原判決有違背法令之具體事實。民事訴訟法第436 條之
    24第2 項、第436 條之25條分別定有明文。本件上訴人係以
    原判決違背民事訴訟法第385 條規定而提起上訴，依前開說
    明，應認已對於小額程序第一審裁判，主張其違背法令為理
    由提起上訴，其上訴合於法定程式，先予敘明。
二、被上訴人起訴主張：上訴人於民國89年間向大安商業銀行股
    份有限公司（下稱大安銀行）申請領用卡號00000000000000
    00之信用卡，依約上訴人即得於特約商店記帳消費，並應於
    當期繳款截止日前全部清償，或以循環信用方式繳付最低應
    繳金額，依約定條款第11條第2 項約定，上訴人未於每月繳
    款截止日前付清最低應繳金額，除已喪失期限利益外，得按
    日息萬分之4.5 計算利息。詎上訴人迄90年8 月27日止累計
    消費款新台幣（下同）81,160元未按期給付，大安銀行於90
    年12月31日與被上訴人合併，大安銀行為消滅公司，被上訴
    人為存續公司，原大安銀行之權利義務由被上訴人概括承受
    ，上訴人屢經催討均未還款，爰依信用卡契約之法律關係提
    起本件訴訟等語。
三、上訴人則以：上訴人於原審因無法請假而未於最後言詞辯論
    期日到場，然於前次言詞辯論期日曾委任代理人到場，於庭
    訊中陳述雖有積欠被上訴人信用卡帳款，惟就被上訴人請求
    之數額有爭執，經原審命被上訴人提出具體結算數據，上訴
    人亦於最後言詞辯論期日前提出答辯狀，詎原審未依民事訴
    訟法第385 條規定，斟酌上訴人所提答辯理由，逕依民事訴
    訟法第386 條規定為一造辯論判決，已有民事訴訟法第496
    條第1 項規定適用法規顯有錯誤之違法。被上訴人核准上訴
    人之信用卡額度僅有5 萬元，於90年8 月份信用卡對帳單載
    有上訴人應繳金額為51,885元，被上訴人卻起訴請求上訴人
    給付81,160元及自90年8 月28日起至清償日止按日息萬分之
    4. 5計算之利息，無端多出29,275元部分，被上訴人應提出
    說明並提出證據證明。又依被上訴人請求利息計算方式，將
    循環利息利上加本，再循環計算利息，已超過民法第205 條
    規定之年息20% ，就超過部分之利息，被上訴人無請求權。
    再者，被上訴人銀行收取高利率計算之循環利息，卻又不對
    外明確說明，設下消費陷阱，遊走重利罪之邊緣，系爭信用
    卡契約為定型化契約，消費者毫無磋商機會，有違契約自由
    ，對消費者顯失公平，違反誠信原則，就超過本金部分之循
    環利息條款應全部無效，上訴人無須支付等語，資為抗辯。
四、原審判決上訴人應給付被上訴人81,160元，及自90年8 月28
    日起至清償日止，按日息萬分之4.5 計算之利息。上訴人提
    起上訴，並聲明：(一)原判決命上訴人給付超過51,885元部分
    廢棄。(二)上開廢棄部分，被上訴人在第一審之訴駁回。被上
    訴人則答辯聲明：上訴駁回。
五、本件被上訴人主張上訴人前向大安銀行請領卡號：00000000
    00000000信用卡使用，依約上訴人即得持信用卡於特約商店
    記帳消費，但應於繳款截止日前清償，或以循環信用方式繳
    付最低應繳金額以上之金額，依約定條款第11條第2 項約定
    ，逾期應另給付按日息萬分之4.5 計算之利息。上訴人迄至
    90年8 月27日止，尚積欠消費款未清償。大安銀行於90年12
    月31日與被上訴人合併，大安銀行為消滅公司，被上訴人為
    存續公司，原大安銀行之權利義務由被上訴人概括承受等事
    實，業據上訴人提出財政部函、信用卡申請書、客戶帳務查
    詢、信用卡約定條款、客戶交易明細查詢作業電腦資料為證
    （見原審卷第3-6 、24頁），復為上訴人所不爭執，堪信為
    真實。
六、被上訴人主張依信用卡契約，上訴人應給付被上訴人消費款
    81,160元及自90年8 月28日起至清償日止，按日息萬分之4.
    5 計算之利息，上訴人除本金51,885元部分不爭執外，其餘
    金額及利息均予否認，並以前揭情詞置辯。茲就兩造爭執析
    述如下：
  (一)被上訴主張上訴人積欠帳款本金81,160元，上訴人最近繳款
    日為90年8 月27日乙節，有原審卷附客戶帳務查詢、客戶交
    易明細查詢作業電腦資料（見原審卷第5 、24頁）可稽，上
    訴人雖提出信用卡對帳單乙紙，辯稱該帳單記載應繳總金額
    僅51,885元云云（見原審卷第29頁）。惟依系爭信用卡約定
    條款第11條約定：「…如甲方（即上訴人）未能於乙方（即
    被上訴人）規定期限內付清每月最低付款額，則甲方喪失期
    限利益。」，查上訴人所提信用卡對帳單結帳日期為90年8
    月1 日，其中90年7 月31日消費入帳之1,499 元為聯強國際
    --台灣人壽分期付款第11期款，嗣因上訴人逾期未依約繳款
    ，上訴人之前分期付款之帳款依上開規定即全部到期，此有
    被上訴人所提並為上訴人所不爭之聯強國際--台灣人壽分期
    付款第11-36 期款項明細足佐（見本院卷第27、39頁背面）
    ，則上訴人辯稱系爭信用卡欠款僅有51,885元即無足採，被
    上訴人主張應加計到期之全部分期款項而為本件請求金額，
    要無不合。
  (二)又依系爭信用卡約定條款第13條約定：「乙方得依甲方之信
    用及往來情形，核給或適時調整甲方之信用額度…。」，本
    件上訴人申請系爭信用卡時額度固為5 萬元，惟按前揭規定
    ，被上訴人本得依上訴人之信用及往來情形予以調整，況上
    訴人亦不否認曾為該等消費，則縱有超過原額度之金額，亦
    為上訴人依信用卡契約持系爭信用卡所為記帳消費，上訴人
    仍應付還款之責，則上訴人此部分所辯亦無足採。
  (三)再查本件信用卡約定條款，係屬被上訴人為與不特定多數消
    費者訂立同類契約之用，所提出預先擬定之契約條款，並作
    為契約內容之全部而訂定之契約，則此約定條款係屬定型化
    契約，固無疑義。惟揆諸民法第247 條之1 規定，此等契約
    並非當然無效或即有違反誠信原則之可言，仍須就個案為具
    體審查，以為決定。觀之我國信用卡申請及核發之實際狀況
    ，發卡銀行審核申請人信用後，若認已符合標準即予核發，
    信用卡申請人無須提供任何擔保，即可於卡片有效期間內取
    得一定信用額度之情況下，發卡銀行本即承擔相當大之授信
    風險；再遇持卡人僅清償部分帳款，甚或發生逾期未清償等
    違約情事時，發卡銀行請求持卡人須以高於一般擔保放款利
    率之約定利率計付循環利息、遲延利息等，考諸上開情事發
    生時，顯示該持卡人個人信用風險已屬較高，故發卡銀行為
    此收取較高利率計付之利息，並無不合理之處。況且，信用
    卡雖為通常之金融工具，然非絕對必要之金融工具，消費者
    本身可自行掌控是否申請之權力及自由，如認發卡銀行所定
    之條款有失公平，其大可轉向其他金融機構申請信用卡或貸
    款，並不會因未向某一特定之發卡銀行申請信用卡即受有何
    不利益，或其經濟生活受制於該特定之發卡銀行而不得不申
    請該銀行之信用卡之情事。本件被上訴人就系爭信用卡所收
    取之循環利息折算年息為百分之16.425（4.5/10000x356=0.
    164 25），為兩造所不爭執，核其利率固高於民法第203 條
    規定之法定利率即年息百分之5 ，然尚未逾同法第205 條所
    定之約定最高利率即年息百分20，參酌前開說明，被上訴人
    收取較高利率計付之利息，既無不合理之處，而上訴人復掌
    控有是否申領信用卡之自主權，且不因此而受有何不利益，
    系爭信用卡約定條款第11條關於違約金及循環利息之約定，
    並無違反誠信、平等互惠原則、顯失公平或其他不利於上訴
    人之情事可言，是上訴人辯稱該約款應屬無效乙節，洵無足
    取。
六、綜上所述，被上訴人主張上訴人積欠其信用卡消費款，未依
    約繳款，已喪失期限利益，爰依信用卡契約請求上訴人給付
    81,160元及其利息，為有理由，應予准許。原審就上開範圍
    內判命上訴人如數給付，並依職權為假執行之宣告，核無違
    誤。上訴意旨指摘原判決不當，求予廢棄改判，為無理由，
    應予駁回。
七、本件事證已臻明確，兩造其餘主張、陳述及所提證據，經審
    酌與本院前揭判斷不生影響，毋庸再予審酌，併此敘明。
八、據上論結，本件上訴為無理由，依民事訴訟法第436 條之32
    第1 項、第2 項、第449 條第1 項、第78條、第436 條之19
    第1 項，判決如主文。
九、本件訴訟費用額，確定如主文第2項所示之金額。
中    華    民    國    99    年    3     月    12    日
            民事第六庭  審判長  法  官  朱漢寶
                                法  官  陳婷玉
                                法  官  劉又菁
以上正本係照原本作成。
本判決不得上訴。
中    華    民    國    99    年    3     月    12    日
                                書記官  潘惠梅

司法院資訊處製作；財團法人民間司法改革基金會備份。
